【裁判字號】    95,訴,2407
【裁判日期】    951122
【裁判案由】    確認買賣關係不存在
【裁判全文】
臺灣高雄地方法院民事判決              95年度訴字第2407號
原      告  台新國際商業銀行股份有限公司
法定代理人  乙○○
訴訟代理人  甲○○
被      告  丁○○
            丙○○
上列當事人間請求確認買賣關係不存在事件，經本院於民國95年
11月8日言詞辯論終結，判決如下：
    主      文
原告之訴駁回。
訴訟費用由原告負擔。
    事實及理由
一、按訴狀送達後，原告不得將原訴變更或追加他訴，但有不甚
    礙被告之防禦及訴訟之終結者不在此限，民事訴訟法第255
    條第1 項第7 款定有明文。本件原告於起訴時原依民法第11
    3 條、第242 之規定聲明求為判決：(1)、確認被告間就坐落
    高雄市○鎮區○○段第494 之3 地號土地及其上門牌編號高
    雄市前鎮區二聖二巷1 號房屋之買賣關係不存在；(2)、被告
    間就上開不動產於民國94年8 月30日以買賣為原因向高雄市
    前鎮地政事務所辦理之所有權移轉登記予以塗銷，嗣其於本
    院審理中則追加依民法第244 條之規定備位聲明請求判令被
    告間就上開房地於94年8 月30日所為之買賣行為及同年9 月
    6 日所為之所有權移轉登記均應予撤銷並塗銷其登記，惟原
    告於起訴時即已主張被告間就系爭土地之買賣係屬通謀虛偽
    之意思表示，則其於訴訟中再追加撤銷權予以主張，此之追
    加自不甚礙被告之防禦及訴訟之終結，則揆諸上開規定，原
    告追加他訴並擴張應受判決之事項聲明，尚為法之所許，合
    先敘明。
二、本件原告起訴主張被告丁○○於93年12月3 日向伊借款新台
    幣（下同）600,000 元，詎其自94年6 月份起即未依約繳付
    本息而已視為到期，其計積欠本金569,615 元及自94年6 月
    11日起至清償日止按年息9.16% 計算之利息未予清償，而被
    告丁○○明知個人之財務狀況業已困窘而無法清償上開債務
    ，竟為逃避個人財產遭伊求償之目的，即於94年8 月30日與
    明知其資力狀況之叔即被告丙○○通謀而就其所有唯一之財
    產即坐落高雄市○鎮區○○段第494 之3 地號土地（權利範
    圍1/8） 及其上門牌編號高雄市前鎮區二聖二巷1 號房屋為
    虛偽之買賣契約行為，並於同年9 年6 日以買賣為原因而完
    成移轉轉登記，惟被告間之上開買賣並未塗銷原有之抵押權
    設定登記，此與一般市場交易習慣有悖，且被告丁○○係於
    未正常繳息後即為財產之移轉，顯見被告係為逃避伊之催索
    始行為之其等所為之買賣及所有權移轉登記行為，自均應係
    脫免執行之通謀虛偽意思表示而屬無效，而被告丁○○就此
    又怠於行使回復原狀之權利，伊為保全系爭債權，自得依民
    法第242 之規定代位被告丁○○請求被告丙○○應將上開房
    地之所有權移轉登記予以塗銷，退步言之該移轉行為縱非通
    謀，然伊在被告丁○○欠款未繳期間即已去電聯絡被告丙○
    ○請求轉達，故被告丙○○於受讓上開房地前早已知悉被告
    丁○○欠款一事，故被告丙○○配合被告丁○○為移轉所有
    權之行為顯為詐害伊之債權，伊自亦得依民法第244 條之規
    定而請求撤銷，爰先位聲明：(1)、確認被告間就上開房地之
    買賣關係不存在；(2)、被告丙○○就上開房地於94年8 月30
    日以買賣為原因向高雄市前鎮地政事務所辦理之所有權移轉
    登記應予塗銷，並備位聲明：(1)、被告間就上開房地於94年
    8 月30日所為之買賣行為及同年9 月6 日所為之所有權移轉
    登記行為均應予撤銷；(2)、被告丙○○就上開房地於94年9
    月6 日經高雄市前鎮地政事務所所為之所有權移轉登記應予
    塗銷。
三、被告則以被告丁○○於前即業向被告丙○○借款100 餘萬元
    ，因其再無力繳付上開房地之貸款，乃於94年8 月間將上開
    房地以1,700,000 元出售予被告丙○○，其買賣價金除由被
    告丙○○再行支付被告丁○○420,000 元外，並由之承擔被
    告丁○○向保證責任高雄第三信用合作社（下稱高雄三信）
    所為之抵押貸款1,280,000 元，且自此即均由被告丙○○按
    期向高雄三信繳納本息，伊等就上開房地所為之買賣自無原
    告主張之通謀虛偽意思表示或詐害債權等情事，原告所為之
    請求自均無據，爰聲明駁回原告之訴。
四、兩造不爭執之事項：
  (一)、被告丁○○於93年12月3 日向原告借款600,000 元，雙方
      約定應於94年6 月10日返還，並定利息為按原告基本放款
      利率加1.34 %計算，並同意嗣隨之變動而調整，另定其遲
      延履行之本金或利息，除仍按上開利率計息外，其逾期在
      6 個月以內者，按上開利率10% 、逾期超過6 個月者，另
      依約定利率20% 加計違約金，惟被告丁○○自94年6 月起
      即未依約返還，迄今尚欠本金569,615 元及自94年6 月11
      日起至清償日止按年息9.16% 計算之利息未還。
  (二)、被告丁○○違約未償後，原告曾聯絡該貸案載明之聯絡人
      即被告丙○○。
  (三)、被告丁○○於94年9 月6 日乃將其所有坐落高雄市○鎮區
      ○○段第494 之3 地號土地（面積101 ㎡，權利範圍1/8
      ）及其上建物即門牌編號同區二聖二巷1 號房屋（建號74
      72號）以買賣為原因而移轉登記於其叔父即被告丙○○名
      下，惟其上原有之最高限額抵押權（權利價值1,800,000
      元）並未隨同變更債務人名義，而其辦理登記之買賣所有
      權移轉契約書乃載明買賣總價款為983,090元。
  (四)、被告丙○○所有銀行帳戶在94年8 月29日、9 月13日曾各
      提領現金300,000 元、120,000 元。
五、本院就兩造必要爭點所為之判斷：
  (一)、被告間就系爭房地之買賣是否為通謀虛偽意思表示而應無
      效？
      按「第三人主張表意人與相對人通謀而為虛偽意思表示者
      ，該第三人應負舉證之責。」、「所謂通謀為虛偽意思表
      示，乃指表意人與相對人互相故意為非真意之表示而言，
      故相對人不僅須知表意人非真意，並須就表意人非真意之
      表示相與為非真意之合意，始為相當，若僅一方無欲為其
      意思表示所拘束之意，而表示與真意不符之意思者，尚不
      能指為通謀而為虛偽意思表示」，最高法院48年台上字第
      29號、62年台上字第316 號分別著有判例可參。本件原告
      固主張被告間就系爭房地之買賣為通謀虛偽云云，惟此業
      為被告所否認，而被告丙○○所有之銀行帳戶在94年8 月
      29日、9 月13日曾各提領出現金300,000 元、120,000 元
      已如上述，另被告間就系爭房地移轉登記之申請，乃由其
      等書立以買賣價款總金額983,090 元之公契並檢附身分、
      印鑑、權狀等證件而完稅為之，此有土地登記申請書所附
      土地暨建築改良物買賣移轉契約書在卷可憑（第32頁），
      又被告丁○○以系爭房地向高雄三信所為之抵押借款，其
      自94年12月份起（當時餘額為1,279,919 元）確定均係由
      被告丙○○按期向之繳納本息，計至95年8 月29日止，該
      貸案尚餘1,238,732 元未還乙情，亦經高雄三信職員即證
      人葉佩芬到場具結證述在卷（第106 頁），並有放款往來
      明細查詢單1 紙附卷可稽（第89頁），是被告間就系爭房
      地之移轉，依該申請登記資料及相關契稅、增值稅繳付之
      情形觀之，其已足證明系爭房地買賣形式上存在之事實，
      而被告丙○○所有銀行帳戶之提款情形固因無流向資料而
      難以直接證明係交付予被告丁○○之買賣價金，惟依原告
      所述之被告丁○○係自94年6 月份起即未能按期清償其尚
      欠之本金569,615 元及其利息，而被告丁○○經查名下亦
      無任何財產，且其在94年度僅有股利所得1,029 元、薪資
      所得64,473元而已（見卷95頁之稅務電子閘門財產所得調
      件明細表），則以其財產所得及負債狀況，其既連56萬餘
      元之信用貸款均無法繳納，更遑論如何負擔近130 萬元之
      房貸本息，而該房貸在系爭房屋移轉登記後既確已由被告
      丙○○按月臨櫃繳納近年，在被告丁○○確無力負擔而不
      可能由之出資再由被告丙○○出面繳款之情下，被告所辯
      該房貸業轉由被告丙○○承擔之語，衡情應與事實相符而
      堪採信，否則被告丙○○豈願無端為之連續代繳逾9 期以
      上之房貸者。今被告丙○○就系爭房地既確已承擔被告丁
      ○○對之所為房貸借款之全部債務，再以被告間確實已存
      之買賣移轉形式，表意人被告丁○○與相對人被告丙○○
      間就系爭房地所為買賣移轉行為，自無互相故意為非真意
      之意思表示者，而房貸抵押是否移轉與房屋之買賣尤其係
      在親友之間本即可能以其他方式約定而非謂即具有絕對關
      係，且臨受催討之際為脫產者，其方式本即包括賤賣予他
      人或以其他移轉之方法迴避執行，非謂脫產者所為即均係
      屬通謀虛偽者，而原告就其等之買賣是否係出於通謀虛偽
      意示表示之事實復未舉證以實其說，自尚不得以被告未塗
      銷原抵押權之設定或係在被告丁○○未繳款之後移轉者即
      得遽認系爭買賣係屬虛偽，原告主張自屬無據。
  (二)、被告間就系爭房地所為之買賣是否為詐害行為而得撤銷？
    (1)、按「債務人出賣其財產非必生減少資力之結果，苟出賣
        之財產已獲得相當之對價，用以清償具有優先受償權之
        債務，則一方面減少其財產，一方面減少其債務，其對
        於普通債權人，即難謂為詐害行為」、「債務已屆清償
        期，債務人就既存債務為清償者，固生減少積極財產之
        結果，但同時亦減少其消極財產，於債務人之資力並無
        影響，不得指為民法第二百四十四條第一項或第二項之
        詐害行為」，最高法院51年台上字第302 號、55年台上
        字第2839號分別著有判例，是債務人變產還債，如其賣
        價顯未低於實際所值，此雖致其資力不足清償全部債務
        而縱對其他債權有害，惟亦不得據此即謂其為詐害行為
        者。
    (2)、被告間就系爭房地確有買賣移轉之形式，且被告丙○○
        亦確已承擔被告丁○○對高雄三信所為房貸借款之全部
        債務而無通謀虛偽買賣之情事已如前述，是被告間就系
        爭房地既為真正之買賣，被告丁○○就此所為之所有權
        移轉之性質自屬有償行為無疑；另被告間就系爭房地移
        轉登記之申請時固書以買賣價款總金額為983,090 元，
        而與其等主張之買價不符，惟依土地稅法第30條第1項
        、契稅條例第13條之規定，土地所有權移轉之申報移轉
        值之審核標準原均以公告土地現值為準，而不動產評價
        委員會評定之房屋標準價格並為契稅核課之最低標準，
        則以該登記申請書所附公契記載之總價觀之（其土地公
        告現值價額為44,000元/ ㎡×101 ㎡×1/8 ＝555,500
        元，餘之427,590 元參原告自行鑑估而應較高之房屋現
        值64 1,534元即應近於房屋課稅現值），此應屬為符稅
        法規定所為之價格而與被告間真實之買價無關，而被告
        丁○○對高雄三信所為房貸借款經被告丙○○承擔而為
        繳款之時，該貸案所餘金額依上述為1,279,919 元而確
        與被告所陳之1,280,000 元相符，再以被告丙○○所有
        銀行帳戶所提領之上開現金300,000 元、120,000 元係
        幾在移轉斯時之同年8 月29日、9 月13日，併參被告丁
        ○○所為之原貸案抵押設定為最高限額1,800,000 元（
        依銀行實務，被告丁○○實際得貸款之最高金額應約為
        抵押額之8 成即1,440,000 元左右，其房地價值應在此
        額之上至抵押額附近）等情觀之，被告所辯被告丙○○
        之上開提出現金420,000 元係支付予被告丁○○有關系
        爭房地買賣所餘價款之語，應與事實相符而得採信。今
        被告間就系爭房地之買賣價格既為被告丙○○所承擔之
        抵押貸款1,280,000 元及另支付被告丁○○之現金420,
        000 元計1,700,000 元，以此核與抵押設定額及為金融
        機構之原告經以土地公告現值及由其鑑估房屋之現值所
        得結果之1,197,034 元相較，其賣價顯未低於系爭房屋
        之實際所值，則揆諸上開說明，債務人之被告丁○○雖
        變產還債以致其資力不足清償所負全部債務而對原告所
        有之債權有害，惟其既先抵償具有優先受償權之債務，
        此對於屬普通債權人之原告而言，自不得因此即謂其所
        為係屬詐害行為，被告所辯尚屬有據。
六、綜上所述，被告間就系爭房地所有權之移轉係屬買賣之有償
    行為而非出於通謀虛偽之意表示，且被告丁○○於此之移轉
    並非屬詐害債權之行為，從而原告依代位權請求確認系爭買
    賣關係不存在並依此而請求塗銷系爭移轉登記，及依民法第
    244 條規定請求撤銷被告間就系爭房地所為之移轉行為並將
    其所有權移轉登記予以塗銷，依法均屬無據，自應皆予駁回
    。
七、本件為判決基礎之法律關係已臻明確，兩造其餘之攻擊防禦
    方法核與判決結果不生影響，毋庸一一論列，併此敘明。
八、據上論結，本件原告之訴為無理由，合依民事訴訟法第78條
    ，判決如主文。
中    華    民    國    95    年    11    月    22    日
                  民事第四庭    法  官  黃宏欽
正本係照原本作成。
如不服本判決，應於送達後20日內，向本院提出上訴狀並表明上
訴理由，如於本判決送達前提起上訴者，應於判決送達後10日內
補提上訴理由書（須附繕本）。
中    華    民    國    95    年    11    月    22    日
                                書記官  余幼芳


司法院資訊處製作；財團法人民間司法改革基金會備份。
